【裁判字號】    98,上易,898
【裁判日期】    990706
【裁判案由】    返還土地等
【裁判全文】
臺灣高等法院民事判決                 98年度上易字第898號
上  訴  人  乙○○
訴訟代理人  廖克明律師
被上訴人    甲○○
上列當事人間請求返還土地等事件，上訴人對於中華民國98年8
月7日臺灣士林地方法院97年度訴字第1096號第一審判決提起上
訴，並為訴之追加，本院於99年6月22日言詞辯論終結，判決如
下：
    主  文
原判決關於駁回上訴人後開第二、三項之訴部分，及該部分假執
行之聲請，並訴訟費用（確定部分除外）之裁判廢棄。
被上訴人應將臺北市○○區○○段三小段三六○之一地號土地如
原判決附圖甲案B部分所示面積二十平方公尺土地返還予上訴人
，並給付上訴人新臺幣壹拾貳萬貳仟陸佰玖拾壹元及自民國九十
八年十月三十一日起至清償日止，按週年利率百分之五計算之利
息，並自民國九十八年十一月一日起至返還上開土地之日止，按
月給付上訴人新臺幣貳仟伍佰零陸元。
被上訴人應另給付上訴人新臺幣壹拾壹萬零壹佰柒拾柒元，及自
民國九十七年八月一日起至清償日止，按週年利率百分之五計算
之利息。
其餘上訴駁回。
被上訴人應將臺北市○○區○○段三小段三六○地號面積一平方
公尺、同小段三六○之一地號如鑑定圖著藍色斜線所示面積二五
點四九平方公尺土地中超過前開主文第二項之五點四九平方公尺
、同小段三六○之二地號如鑑定圖著綠色所示面積零點一三平方
公尺土地返還予上訴人，並給付上訴人新臺幣肆萬零陸佰壹拾壹
元及自民國九十八年十月三十一日起至清償日止，按週年利率百
分之五計算之利息，並自民國九十八年十一月一日起至返還上開
土地之日止，按月給付上訴人新臺幣捌佰拾元。
其餘追加之訴駁回。
第一、二審（含追加之訴）訴訟費用（確定部分除外），由被上
訴人負擔十分之九，餘由上訴人負擔。
    事實及理由
一、按第二審為訴之變更或追加，非經他造同意，不得為之，但
    擴張或減縮應受判決事項之聲明者，不在此限，民事訴訟法
    第446條、第255條第1項第3款分別定有明文。上訴人於原審
    法院原係依民法第767條及第179條之規定，起訴請求：(一)被
    上訴人應將坐落臺北市○○區○○段3小段344地號如原判決
    附圖乙案A部分所示土地（面積：6平方公尺），及同小段
    360-1地號如原判決附圖甲案B部分所示土地（面積：20平方
    公尺）返還上訴人。(二)被上訴人應給付上訴人新臺幣（下同
    ）480,264元，及自起訴狀繕本送達翌日起至清償日止，按
    週年利率5％計算之利息。被上訴人並應自民國（下同）97
    年7月1日起至返還第(一)項土地之日止，按月連帶給付上訴人
    6,517元，及按週年利率5％計算之利息。原審法院為上訴人
    全部敗訴之判決，上訴人不服，提起上訴，嗣於本院審理程
    序中，經本院命臺北市政府地政處土地開發總隊就上開土地
    重新測量，並製作鑑定圖，上訴人乃依該鑑定圖所示之位址
    及面積，於本院變更聲明為：(一)被上訴人應將上訴人所有坐
    落臺北市○○區○○段3小段360地號土地（面積：1平方公
    尺）、同小段360-1地號如鑑定圖著藍色斜線所示土地（面
    積：25.49平方公尺）、同小段360-2地號如鑑定圖著綠色所
    示土地（面積：0.13平方公尺）共3筆土地返還予上訴人。
    (二)被上訴人應給付上訴人830,329元，其中491,300元部分之
    利息，自起訴狀繕本送達翌日起計算，另339,029元部分之
    利息，自98年11月1日起算至清償日止，按週年利率5％計算
    之利息。被上訴人應自98年11月1日起至返還第(一)項所示土
    地之日止，按月給付上訴人6,647元，及各自翌月首日至清
    償日止，按週年利率5％計算之利息。核屬擴張應受判決事
    項之聲明，依首揭說明，應予准許，合先敘明。
二、上訴人主張：伊係坐落臺北市○○區○○段3小段360地號土
    地（面積：1平方公尺，下稱系爭360地號）、同小段360-1
    地號如鑑定圖著藍色斜線所示土地（面積：25.49平方公尺
    ，下稱系爭360-1地號）、同小段360-2地號如鑑定圖著綠色
    所示土地（面積：0.13平方公尺，下稱系爭360-2地號）之
    所有權人；原審共同原告張英則為同小段346地號（下稱系
    爭346地號）之土地所有權人。被上訴人明知上開土地係伊
    及張英所有，竟未得伊等同意或授權，意圖為自己不法之利
    益，將上開土地劃分多處車位分別出租他人，侵害伊權利。
    經伊多次促請被上訴人返還土地，均未獲置理，是伊自得依
    民法第767條之規定，請求被上訴人返還系爭3筆土地。又被
    上訴人無權占有伊所有之土地為使用收益，享有不當得利，
    致伊受有相當於租金之損害，被上訴人自應返還其所受利益
    。且依土地法第97條第1項、第105條之規定，本件應以系爭
    土地申報地價總價按年息10％計算相當於租金之不當得利。
    即系爭3筆遭占用之土地面積為26.52平方公尺，以96年1月
    份申報地價30,080元/平方公尺計算，該3筆土地申報地價總
    額為797,721元（30,080×26.52），則被上訴人每年受有不
    當得利79,772元（797,721×10％），相當於每月受有不當
    得利6,647元（79,772÷12），因被上訴人係自94年7月1日
    起占用系爭土地並將之作為停車場出租予他人收取租金，是
    伊除得向被上訴人請求自94年7月1日起至98年10月30日止共
    計4年3月之不當得利339,029元（79,772×4年＋6,647×3月
    ）外，並得另請求被上訴人自98年11月1日起至返還系爭3筆
    土地之日止，按月給付伊6,647元。另張英所有系爭346地號
    土地，係伊自94年4月11日起向張英承租，租期至96年4月10
    日止，於承租期間之94年7月15日起至租期屆滿之96年4月10
    日止（近21個月），亦遭被上訴人無權占用，伊亦得請求被
    上訴人返還無權占用系爭346地號土地之相當於租金使用、
    收益之損害。即系爭346地號土地面積為98平方公尺，以96
    年1月份申報地價30,080元/平方公尺計算，該筆土地申報地
    價總額為2,947,840元（30,080×98），則被上訴人每月受
    有不當得利為24,565元（2,947,840×10％÷12），是伊自
    得向被上訴人請求相當於20個月租金之不當得利491,300元
    （24,565×20）。合計伊得向被上訴人請求返還相當於租金
    之不當得利金額為830,329元（339,029＋491,300）。另伊
    父親張輝雄並未與被上訴人就系爭土地整地後，如何使用、
    出租或租金分配之事達成合意，更遑論伊僅同意張輝雄代其
    尋覓整地工人，並未同意張輝雄代理伊與被上訴人商議系爭
    土地如何處分收益之事，是兩造間並無合夥關係。爰依民法
    第767條及第179條之規定，聲明求為命：(一)被上訴人應將上
    訴人所有坐落臺北市○○區○○段3小段360地號土地（面積
    ：1平方公尺）、同小段360-1地號如附圖鑑定圖著藍色斜線
    所示土地（面積：25.49平方公尺）、同小段360-2地號如後
    附鑑定圖著綠色所示土地（面積：0.13平方公尺）共三筆土
    地返還予上訴人。(二)被上訴人應給付上訴人830,329元，其
    中491,300元部分之利息，自起訴狀繕本送達翌日起計算，
    另339,029元部分之利息，自98年11月1日起算至清償日止，
    按週年利率5％計算之利息。被上訴人應自98年11月1日起至
    返還第(一)項所示土地之日止，按月給付上訴人6,647元，及
    各自翌月首日至清償日止，按週年利率5％計算之利息（按
    原審共同原告張英請求被上訴人返還同小段346地號土地及
    不當得利部分，經原審法院為其勝訴之判決，被上訴人未聲
    明不服，業已確定，不再贅述）。
三、被上訴人則以：臺北市○○區○○段三小段344地號、系爭
    346、360-1地號土地原為臺北市○○區○○路荒廢數十年甚
    至數百年之崎嶇山溝，部分為他人填平使用，部分則為凹陷
    二層樓深之低窪地，雜草叢生，髒亂不堪。上訴人乃由其父
    張輝雄出面，於94年4月1日持張英之委託書，親自委託伊整
    理該批土地。嗣伊即僱人運送二、三百卡車級配及水泥漿將
    其整平。張輝雄更授權伊將上開土地規劃為停車場，且於94
    年6月30日再出具委託書，請伊釐清系爭土地與相鄰同小段
    537地號土地界址並設置圍籬管理，並以出租停車位之租金
    收入抵充整地費用，伊乃將整地費用單據全部交予張輝雄。
    詎伊依授權指示於94年7月1日正式將系爭土地劃妥停車格供
    作出租停車使用後未久，張輝雄隨即通知伊要收回經營，違
    背先前承諾，伊自未能同意。況伊花5年時間整合上開土地
    ，張輝雄亦未給付伊整合費用。嗣張輝雄竟唆使上訴人對伊
    提出刑事竊佔告訴，並以張英名義出具租賃契約書予上訴人
    ，企圖使張英委託伊整地經營權源失所依據。然伊於系爭土
    地確享有完全經營管理使用之權，且於上訴人將伊所支付整
    地費用完全償還，或由伊以經營管理停車場租金收入抵償整
    地費用完畢前，該經營管理使用權應尚存續，伊自得占有並
    留置該土地，是上訴人訴請返還系爭3筆土地及不當得利，
    均無理由等語置辯。
四、原審為上訴人全部敗訴之判決，上訴人提起上訴，並為訴之
    追加，聲明：(一)原判決不利於上訴人部分廢棄。(二)被上訴人
    應將上訴人所有坐落臺北市○○區○○段3小段360地號土地
    （面積：1平方公尺）、同小段360-1地號如鑑定圖著藍色斜
    線所示土地（面積：25.49平方公尺）、同小段360-2地號如
    鑑定圖著綠色所示土地（面積：0.13平方公尺）共三筆土地
    返還予上訴人。(三)被上訴人應給付上訴人830,329元，其中
    491,300元部分之利息，自起訴狀繕本送達翌日起計算，另
    339,029元部分之利息，自98年11月1日起算至清償日止，按
    年息5％計算之利息。被上訴人應自98年11月1日起至返還第
    (二)項所示土地之日止，按月給付上訴人6,647元，及各自翌
    月首日至清償日止，按週年利率5％計算之利息。被上訴人
    則聲明：上訴及追加之訴均駁回。（上訴人請求被上訴人返
    還同小段344地號土地及不當得利部分，依上訴人99年5月7
    日民事上訴理由(二)暨更正上訴聲明狀，已未再聲明不服，不
    再贅述）
五、兩造不爭執之事項：
    (一)上訴人為系爭360、360-1、360-2地號土地之所有權人；
      張英為系爭346地號土地之所有權人。
    (二)張英於94年4月1日與上訴人簽訂租賃契約書，約定將系爭
      346地號土地出租予上訴人，租賃期限自94年4月11日至96
      年4月10日止，每月租金5,000元。
    (三)張英係於94年4月1日出具委託書，委託被上訴人就系爭34
      6地號土地予以整地。
    (四)被上訴人於94年3月起占用系爭土地之部分進行整地，並
      於94年7月起將之規劃為停車場出租，並占有系爭360地號
      土地全部、360-1地號土地25.49平方公尺、360-2地號土
      地0.13平方公尺等土地使用迄今。
    (五)上訴人曾就本案對被上訴人以竊佔罪名提起告訴，經臺灣
      士林地方法院（下稱士林地院）以96年度易字第1043號刑
      事判決被上訴人無罪，嗣其附帶請求返還土地及不當得利
      之民事訴訟，亦士林地院以96年度附民字第165號判決駁
      回在案。
    有系爭土地登記謄本、租賃契約書影本、94年4月1日委託書
    、士林地院96年度易字第1043號刑事判決書、同院96年度附
    民字第165號刑事附帶民事訴訟判決書、臺北市政府地政處
    土地開發總隊99年2月9日北市地發四字第09831854400號函
    檢附之鑑定書、鑑定圖及99年4月6日北市地發四字第099304
    02600號函等為證（原審卷第11至13、17至18、38、48至54
    頁，本審卷第78至81、92頁），並經本院依職權調取上開刑
    事案件全案卷宗，核閱無訛，且經本院於99年1月27日至現
    場勘驗，有勘驗筆錄可稽，自堪信為真實。
六、上訴人主張被上訴人無權占有系爭360、360-1、360-2地號
    土地，爰請求返還等語，被上訴人辯稱其受上訴人之父張輝
    雄委託整地並授權規劃為停車場使用等語。按當事人主張有
    利於己之事實者，就其事實有舉證之責任。但法律別有規定
    ，或依其情形顯失公平者，不在此限，民事訴訟法第277條
    定有明文，被上訴人主張有占有使用系爭360、360-1、360-
    2地號土地之權源，即應就此事實負舉證責任。經查：
    (一)被上訴人辯稱系爭土地係由上訴人之父張輝雄持張英之委
      託書出面委託整地並同意由其設置停車場收租管理等語，
      並據提出張英名義之委託書為證，該張英於94年4月1日出
      具委託書載明「立書人所有坐落台北市○○區○○段三小
      段346地號土地，因欲開發使用，今特委託甲○○先生整
      地以和平手段依法排除地上所占用之物」等語（原審卷第
      38頁），此委託書雖委託被上訴人整地及排除地上物，但
      整地之對象為張英所有系爭346地號土地，並非上訴人所
      有系爭360、360-1、360-2地號土地。被上訴人又辯稱嗣
      伊即僱人運送二、三百卡車級配及水泥漿將其整平，張輝
      雄更授權伊將上開土地規劃為停車場，且於94年6月30日
      再出具委託書，請伊釐清系爭土地與相鄰同小段537地號
      土地界址並設置圍籬管理，並以出租停車位之租金收入抵
      充整地費用等語，並提出張輝雄96年6月30日書立之委託
      書為證，該委託書記載「立書人特委託甲○○釐清台北市
      南港區○○段○○段第537地號界址並設圍籬管理」等語
      （原審卷第38、39頁），即所委託書為釐清南港區○○段
       ○○段537地號界址及設圍籬管理，惟依地籍圖謄本所示
      （本審卷第39頁），537地號土地與系爭360、360-1、360
      -2地號土地相距甚遠，且縱委託被上訴人釐清系爭360、
      360-1、360-2地號土地界址及設置圍籬管理，亦難認被上
      訴人有進而占有使用系爭360、360-1、360-2地號之權源
      。
    (二)雖上訴人之父張輝雄於被上訴人被訴竊佔罪嫌之士林地院
      96年度易字第1043號刑事案件97年4月3日審判筆錄中證述
      ：確有將系爭360、360-1、344及346地號土地委託被上訴
      人整地，當時係以上訴人名義向張英承租系爭346號土地
      ，上訴人亦同意將上開土地委託予被上訴人整地，伊乃於
      94年3月中旬將土地交予被上訴人整地，並向他表示伊所
      有土地，可讓他整地後作停車場出租，租金讓他收；系爭
      346地號土地係張英所有，就由伊出面去跟張英承租，再
      交由被上訴人整地做停車場出租，但既然有了上開土地供
      作停車場，伊認為租金收入不能都交給被上訴人，應該一
      人一半；被上訴人又建議另有345地號土地，由其出面向
      鴻泰建設公司承租規劃為整體的停車場，伊亦同意。因被
      上訴人表示已租好345地號土地，產權已清楚，所以360、
      346等地號土地出租的租金應由伊取得，被上訴人僅得收
      取345地號土地租金等語（上開115至118頁），另上訴人
      亦陳稱伊有同意張輝雄就系爭土地為整地，至於張輝雄找
      誰去整地我們無意見。當時是說等到整地好規劃成停車場
      再討論租金收入如何分配來做為報酬，但都還沒有談，被
      上訴人就占用土地自行收租等語（原審卷第61頁），即上
      訴人雖授權張輝雄整地，但並未授權張輝雄處理系爭346
      、360、360-1地號土地整地後如何處分收益之事，更遑論
      系爭360-2地號土地不在張輝雄委託被上訴人整地之範圍
      內。上訴人為系爭360、360-1地號土地所有權人，此有土
      地登記謄本可證，張輝雄既非系爭360、360-1地號土地所
      有權人，且上訴人僅授權張輝雄整地，未授權張輝雄處理
      整地後如何處分收益之事宜，縱張輝雄逾越權限同意被上
      訴人整地後作停車場出租，其效力仍不及於上訴人，被上
      訴人仍無占有使用系爭360、360-1地號土地之權源，至系
      爭360-2地號不在委託整地之範圍內，被上訴人占有系爭
      360-2地號土地作為停車場使用，自屬無權占有。
    (三)被上訴人又辯稱伊花5年時間整合上開土地，花費數百萬
      元，張輝雄未給付伊整合費用，伊對系爭土地有完全經營
      管理使用之權，於上訴人將伊所支付整地費用完全償還，
      或由伊以經營管理停車場租金收入抵償整地費用完畢前，
      伊經營管理使用權應尚存續，伊自得占有並留置該土地等
      語。但此為上訴人所否認，並陳稱被上訴人交付支付報告
      、請款單等3紙予張輝雄（原審卷68至71頁），張輝雄根
      據上開單據，已支付67,070元予被上訴人等語，被上訴人
      對已收受67,070元一節，亦不爭執，惟辯稱根本不夠等語
      （本審卷第106頁背面）。惟被上訴人就其支出百萬元之
      整地費用，並未舉證證明之，且既係張輝雄出面委託被上
      訴人代為整地，依債之關係，被上訴人應向張輝雄請求支
      付整地費用，其以此為由占有上訴人所有系爭360、360-1
      、360-2地號土地，已嫌無據；況稱留置權者，謂債權人
      有他人之動產，而其債權之發生與該動產有牽連關係，於
      債權已屆清償期未受清償時，得留置該動產之權利，民法
      第928條第1項定有明文，系爭土地非動產，被上訴人亦無
      占有並主張留置權之依據，是被上訴人以其未完全受償整
      地費用，辯稱有占有使用系爭360、360-1、360-2地號土
      地之權源，亦無何採。
    (四)按所有人對於無權占有或侵奪其所有物者，得請求返還之
      。對於妨害其所有權者，得請求除去之。有妨害其所有權
      之虞者，得請求防止之，民法第767條定有明文，被上訴
      人無法律上權源，無權占有系爭360地號土地全部，面積1
      平方公尺（原審卷第11頁）、系爭360-1地號土地如附圖
      鑑定圖所示25.49平方公尺、360-2地號土地如附圖鑑定圖
      所示0.13平方公尺，上訴人主張被上訴人應返還上開土地
      ，即屬有據。
七、按無法律上之原因而受利益，致他人受損害者，應返還其利
    益。雖有法律上之原因，而其後已不存在者，亦同。民法第
    179條定有明文，無權占有他人土地，可能獲得相當於租金
    之利益為社會通常之觀念，此亦有最高法院61年臺上字第16
    95號判例可資參照。再按城市地方房屋之租金，以不超過土
    地及其建築物申報總價年息百分之十為限，土地法第97條定
    有明文，而依土地法施行法第25條規定，土地法第97條規定
    之土地價額係指法定地價而言，又依土地法第148條規定，
    土地所有權人依土地法所定申報之地價為法定地價，再舉辦
    規定地價或重新規定地價時，土地所有權人未於公告期間申
    報地價者，以公告地價百分之八十為其申報地價，平均地權
    條例第16條定有明文。查系爭360、360-1、360-2地號土地
    於96年1月之申報地價均為每平方公尺30,080元，有土地登
    記謄本附卷可稽（原審卷第11至13頁），94年1月之公告地
    價均為31,300元，亦有公告土地現值及公告地價查詢系統可
    稽（原審卷第123、126、127頁），申報地價則為25,040元
    。而系爭360、360-1、360-2地號土地臨臺北市○○路，雖
    交通及生活機能尚可，惟四周建築多屬老舊，未見商業繁榮
    ，且與相鄰348建號坐落基地高低落差約一層樓半之高度，
    目前土地作停車場使用，有勘驗筆錄、現場照片及地圖影本
    可參（原審卷第130頁、本審卷第71至77頁）。爰審酌上
    開土地之位置，工商業繁榮之程度、經濟價值及被上訴人所
    受利益等一切情狀，及現今社會經濟發展狀況，認系爭土地
    360、360-1、360-2應按基地申報地價年息5％計算租金為適
    當。再被上訴人於94年3月起占用系爭土地之部分進行整地
    ，並於94年7月起將之規劃為停車場出租，已如前述，則上
    訴人主張被上訴人應返還自94年7月1日起至98年10月30日止
    相當租金不當得利之金額，及每月應返還相當租金不當得利
    之金額，計算如下：
    1.94年7月1日起至95年12月31日（共18月）
      1+25.49+0.13=26.62（全部土地面積）
      25,040×26.62×5％÷12=2,777（每月相當於租金之不當
      得利）
      2,777×18=49,986
    2.96年1月1日起至98年10月30日（2年9月又30日）
      30,080×26.62×5％÷12＝3,336（每月相當租金之不當
      得利，元以下四捨五入）
      （3,336×33）＋（3,336×30/31）=113,316
    3.49,986+113,316=163,302
    則上訴人請求被上訴人返還自94年7月1日起至98年10月30日
    止，相當於租金之不當得利163,302元，並請求自98年11月1
    日起至返還系爭360、360-1、360-2地號土地之日止，按月
    給付3,336元，即屬有據。
八、上訴人另主張張英所有系爭346地號土地，係伊自94年4月11
    日起向張英承租，租期至96年4月10日止，於承租期間之94
    年7月15日起至租期屆滿之96年4月10日止（近21個月），亦
    遭被上訴人無權占用，伊亦得請求被上訴人返還無權占用系
    爭346地號土地之相當於租金使用、收益之損害等語。經查
    ：
    (一)原審共同原告張英請求被上訴人返還系爭346地號及相當
      租金之不當得利，經原審判決被上訴人應返還系爭346地
      號如原判決附圖甲案A部分土地49平方公尺，及自96年4月
      11日起至返還土地之日止，以土地申報地價年息5％計算
      ，相當於租金之不當得利。次查上訴人於94年4月1日與張
      英簽訂房屋契約書，向張英承租系爭346地號土地全部98
      平方公尺，租賃期間自94年4月11日起至96年4月10日止，
      有租賃契約書影本可稽（原審卷第18至20頁），則於94年
      4月11日至96年4月10日止，系爭346地號土地使用收益之
      權限均歸上訴人所有，被上訴人94年3月起占用系爭土地
      之部分進行整地，並於94年7月起將之規劃為停車場出租
      ，已如前述，上訴人自得請求被上訴人返還94年7月15日
      起至96年4月10日止無權占有系爭346地號土地相當於租金
      之不當得利。
    (二)雖被上訴人亦辯稱張輝雄曾持張英委託書授權伊整地，及
      張輝雄並授權伊規劃為停車場，並以出租之租金收入抵充
      整地費用等語。但上開張英委託書僅被上訴人就系爭346
      地號整地及排除地上物，並未同意被上訴人整地後進一步
      使用收益系爭346地號土地；再張輝雄雖於刑事案件證稱
      確有將系爭360、360-1、344及346地號土地委託被上訴人
      整地等語，但上訴人並未授權張輝雄於系爭346地號土地
      整地後如何處分收益之事宜，縱張輝雄逾越權限同意被上
      訴人整地後作停車場出租，其效力仍不及於上訴人，被上
      訴人於94年7月15日至96年4月10日上訴人承租系爭346 地
      號土地期間，占有土地作停車場使用，並無占有使用土地
      之權源，上訴人請求其返還該段期間相當於租金之不當得
      利，自為可取。
    (三)查被上訴人僅承認占有系爭346地號土地如原判決附圖甲
      案A部分49平方公尺，原判決就張英起訴部分，亦僅判決
      被上訴人應返還該部分土地及不當得利，則上訴人主張被
      上訴人返還相當於租金之不當得利，於系爭346地號土地
      49平方公尺範圍內，即為可取，逾此部分，則無可取。再
      系爭346地號土地於94年1月、96年1月之公告地價，分別
      為每平方公尺31,300元、37,600元，有公告土地現值及公
      告地價查詢系統可稽（原審卷第128頁），按舉辦規定地
      價或重新規定地價時，土地所有權人未於公告期間申報地
      價者，以公告地價百分之八十為其申報地價，平均地權條
      例第16條定有明文，則系爭346地號土地94年1月、96年1
      月之申報地價分別為25,040元、30,080元。系爭346地號
      土地如原判決附圖甲案A部分49平方公尺，與系爭360、
      360-1、360-2地號土地一併作為停車使用，有勘驗筆錄可
      稽，審酌上開土地之位置，工商業繁榮之程度、經濟價值
      及被上訴人所受利益等一切情狀，及社會經濟發展狀況，
      認系爭346地號土地應按基地申報地價年息5％計算租
  金為適當。則上訴人主張被上訴人應返還自94年7月15日起至
  96年4月10日止占有系爭346地號土地相當租金不當得利之金額
  ，計算如下：
      1.94年7月15日起至95年12月31日（共17月又17日）
        25,040×49×5％÷12=5,112（每月相當於租金之不當
        得利，元以下四捨五入）
        （5,112×17）+（5,112×17/31）=89,707（元以下四
        捨五入）
      2.96年1月1日起至96年4月10日（共3月又10日）
        30,080×49×5％÷12=6,141（每月相當於租金之不當
        得利，元以下四捨五入）
        （6,141×3）＋（6,141×10/30）＝20,470
      3.89,707＋20,470=110,177
      是上訴人主張被上訴人應返還自94年7月15日起至96年4月
      10日止占有系爭346地號土地相當租金不當得利110,177元
      ，即屬有據，逾此部分，則無可採。
九、綜上，上訴人主張被上訴人無權占有系爭360、360-1、360-
    2地號土地，應返還土地及不當得利，另系爭346地號土地為
    其向張英承租，被上訴人於94年7月15日起至96年4月10日間
    無權占有系爭346地號土地49平方公尺，應返還占有期間相
    當租金之不當得利等語，依法有據，逾此部分則無可採。從
    而，上訴人依所有物返還請求權及不當得利之法律關係，請
    求被上訴人應將系爭360地號土地，面積1平方公尺、系爭36
    0-1地號如鑑定圖著藍色斜線所示土地，面積25.49平方公尺
    、系爭360-2地號如鑑定圖著綠色所示土地，面積0.13平方
    公尺土地返還予上訴人；並應給付上訴人273,479元，及其
    中110,177元部分自起訴狀繕本送達翌日即97年8月1日起，
    其中163,302元部分自98年10月31日起，均至清償日止，按
    週年利率5％計算之利息。並自98年11月1日起至返還上開土
    地之日止，按月給付上訴人3,336元，為有理由，應予准許
    ，逾此部分之請求，則為無理由，應予駁回。原審就上訴人
    請求被上訴人返還系爭360-1地號土地如原判決附圖甲案B部
    分所示面積20平方公尺土地，及自94年7月1日起至98年10月
    30日止，相當於租金之不當得利122,691元（163,302 ×20
    /26.62=122,691，元以下四捨五入）及自98年10月31日起計
    算之利息，並請求自98年11月1日起至返還上開系爭360-1地
    號土地之日止，按月給付2,506元（3,336×20/26.62=2,506
    ，元以下四捨五入），及請求被上訴人返還自94年7月15日
    起至96年4月10日止占有系爭346地號土地相當租金不當得利
    110,177元及自97年8月1日起計算之利息部分，為上訴人敗
    訴之判決，自有未洽，上訴意旨指摘原判決不當，求予廢棄
    改判，為有理由。爰由本院予以廢棄改判，如主文第2、3
    項所示。至上開不應准許部分，原審為上訴人敗訴之判決，
    經核並無不合，上訴意旨指摘原判決不當，求予廢棄改判，
    為無理由，應駁回其上訴。又被上訴人追加之訴部分，請求
    被上訴人返還系爭系爭360地號面積1平方公尺土地、系爭
    360-1地號如鑑定圖著紅色斜所示面積25.49平方公尺土地中
    超過原判決附圖甲案B部分之5.49平方公尺、系爭360-2地號
    如鑑定圖著黑色斜線所示面積0.13平方公尺土地，及自94年
    7月1日起至98年10月30日止，相當於租金之不當得利40,611
    元（163,302×6.62/26.62=40,611，元以下四捨五入）及自
    98年10月31日起按週年利率5％計算之利息，並請求自98年
    11月1日起至返還上開系爭360、360-1、360-2地號土地之日
    止，按月給付830元（3,336×6.62/26.62=830，元以下四捨
    五入），為有理由，應予准許，其餘追加之訴為無理由，應
    予駁回。
十、本件事實已臻明確，兩造其餘攻擊或防禦之方法，經核於判
    決結果無何影響，爰不一一論述，附此敘明。
十一、據上論結，本件上訴為一部有理由，一部無理由，追加之
    訴為一部有理由，一部無理由，依民事訴訟法第449條第1項
    、第450條、第79條判決如主文。
中    華    民    國    99    年    7     月    6     日
                    民事第三庭
                        審判長法  官  林敬修
                              法  官  張靜女
                              法  官  吳青蓉
正本係照原本作成。
如不服本判決，應於收受送達後20日內向本院提出上訴書狀，其
未表明上訴理由者，應於提出上訴後20日內向本院補提理由書狀
（均須按他造當事人之人數附繕本）上訴時應提出委任律師或具
有律師資格之人之委任狀；委任有律師資格者，另應附具律師資
格證書及釋明委任人與受任人有民事訴訟法第466條之1第1項但
書或第2項（詳附註）所定關係之釋明文書影本。如委任律師提
起上訴者，應一併繳納上訴審裁判費。
中    華    民    國    99    年    7     月    13    日
                              書記官  吳碧玲
附註：
民事訴訟法第466條之1（第1項、第2項）：
對於第二審判決上訴，上訴人應委任律師為訴訟代理人。但上訴
人或其他法定代理人具有律師資格者，不在此限。
上訴人之配偶、三親等內之血親、二親等內之姻親，或上訴人為
法人、中央或地方機關時，其所屬專任人員具有律師資格並經法
院認為適當者，亦得為第三審訴訟代理人。

司法院資訊處製作；財團法人民間司法改革基金會備份。
